---
title: "Distribución Hipergeométrica"
lang: es
---

```{=html}
<style>
main.content {
text-align: justify}
</style>
```

```{r}
#| label: setup
#| include: false

library(tidyverse)
library(kableExtra)
library(gridExtra)
```

La **distribución hipergeométrica** es una distribución de probabilidad discreta que modela el número de eventos exitosos en una muestra de tamaño fijo extraída **sin reemplazo** de una población finita en la que se conoce el número total de elementos con la característica de interés. A diferencia de la distribución binomial, las extracciones no son independientes porque no hay reemplazo.

::: {#def-hipergeometrica}
Una variable aleatoria $X$ sigue una distribución hipergeométrica si representa el número de éxitos en una muestra de tamaño $n$ extraída sin reemplazo de una población de tamaño $N$ que contiene $K$ elementos catalogados como éxitos. La función de probabilidad está dada por:

$$f(x) = P(X = x) = \frac{\binom{K}{x} \binom{N - K}{n - x}}{\binom{N}{n}}$$

para los valores de $x$ que satisfacen $\max(0, n - (N - K)) \leq x \leq \min(n, K)$.

Una variable aleatoria $X$ que tiene distribución hipergeométrica será denotada como $X \sim \text{hiper}(N, K, n)$.
:::

## Características de la Distribución Hipergeométrica

**Parámetros**

-   $N$: tamaño total de la población.
-   $K$: número total de éxitos en la población ($0 \leq K \leq N$).
-   $n$: tamaño de la muestra extraída sin reemplazo ($0 \leq n \leq N$).

**Función de Distribución Acumulada**

\begin{equation}
F(x) = P(X \leq x) = \sum_{u=0}^{x} \frac{\binom{K}{u} \binom{N - K}{n - u}}{\binom{N}{n}}
\end{equation}

**Parámetros Estadísticos**

Esperanza (Media): $$E(X) = n \frac{K}{N}$$

Varianza: $$\text{Var}(X) = n \left(\frac{K}{N}\right) \left(1 - \frac{K}{N}\right) \left(\frac{N - n}{N - 1}\right)$$

*Nota:* El término $\frac{N - n}{N - 1}$ se conoce como el **factor de corrección para población finita**.

Desviación Estándar: $$\sigma = \sqrt{n \left(\frac{K}{N}\right) \left(1 - \frac{K}{N}\right) \left(\frac{N - n}{N - 1}\right)}$$

## Ejemplo Básico

::: {#exm-hiper_1}
Extracción de cartas o bolas en urna: Consideremos una urna que contiene un total de $N = 20$ bolas, de las cuales $K = 8$ son rojas (éxitos) y 12 son blancas. Si extraemos una muestra de $n = 5$ bolas sin reemplazo, queremos modelar el número de bolas rojas obtenidas en la muestra.

```{r}
#| label: urna-hipergeometrica
#| code-fold: true

# Parámetros
N_tot <- 20
K_exito <- 8
n_muestra <- 5

# Valores posibles de x (número de éxitos en la muestra)
x_vals <- max(0, n_muestra - (N_tot - K_exito)):min(n_muestra, K_exito)

# Calcular probabilidades (dhyper)
prob_hiper <- dhyper(x_vals, K_exito, N_tot - K_exito, n_muestra)  

# Crear tabla
hiper_tabla <- data.frame(
  Exitos = x_vals,
  Probabilidad = prob_hiper,
  Prob_Acumulada = phyper(x_vals, K_exito, N_tot - K_exito, n_muestra)
)

kable(hiper_tabla, 
      caption = "Distribución Hipergeométrica - Extracción de bolas rojas (N=20, K=8, n=5)",
      digits = 4,
      col.names = c("Éxitos (x)", "P(X = x)", "P(X ≤ x)")) %>%
  kable_styling(bootstrap_options = "striped")

# Parámetros estadísticos
media_hiper <- n_muestra * (K_exito / N_tot)
varianza_hiper <- n_muestra * (K_exito / N_tot) * (1 - K_exito / N_tot) * ((N_tot - n_muestra) / (N_tot - 1))
desv_std_hiper <- sqrt(varianza_hiper)

cat("Media (éxitos esperados):", media_hiper, "\n")
cat("Varianza:", round(varianza_hiper, 4), "\n")
cat("Desviación estándar:", round(desv_std_hiper, 4), "\n")

```

**Visualización**

```{r}
#| code-fold: true
#| fig-align: center
#| label: grafico-hipergeometrica-basico
#| fig-cap: "Distribución Hipergeométrica - Bolas rojas en la muestra"

ggplot(hiper_tabla, aes(x = factor(Exitos), y = Probabilidad)) +
  geom_col(fill = "steelblue", alpha = 0.7, width = 0.8) +
  geom_text(aes(label = round(Probabilidad, 3)), vjust = -0.5, size = 3.5) +
  geom_vline(xintercept = media_hiper + 1, color = "red", linetype = "dashed", linewidth = 1) +
  labs(title = paste("Distribución Hipergeométrica(N=", N_tot, ", K=", K_exito, ", n=", n_muestra, ")"),
       subtitle = "Número de éxitos en la muestra sin reemplazo",
       x = "Número de Éxitos (x)",
       y = "Probabilidad") +
  theme_minimal() +
  theme(
    legend.title = element_text(size=13, face="bold"),
    legend.text = element_text(size=13),
    plot.title = element_text(size=15, face="bold", hjust = 0.5),
    plot.subtitle = element_text(size=13, hjust = 0.5),
    axis.text.x=element_text(size=12),
    axis.text.y=element_text(size=12),
    axis.title.x = element_text(face="bold", size=13),
    axis.title.y = element_text(face="bold", size=13)
  )
```
:::

## Comparación: Efecto del tamaño de muestra y proporción

A continuación exploramos cómo cambia la distribución hipergeométrica al modificar la proporción de éxitos en la población para un tamaño de población fijo $N = 50$ y una muestra de $n = 10$.

```{r}
#| label: diferentes-parametros-hiper
#| code-fold: true

N_comp <- 50
n_comp <- 15
K_values <- c(10, 20, 30, 40)

hiper_comp <- data.frame()
for(K in K_values) {
  x_v <- max(0, n_comp - (N_comp - K)):min(n_comp, K)
  probs <- dhyper(x_v, K, N_comp - K, n_comp)  
  
  temp_data <- data.frame(
    K_label = paste("K =", K, "(p =", K/N_comp, ")"),
    x = x_v,
    probabilidad = probs
  )
  hiper_comp <- rbind(hiper_comp, temp_data)
}

# Tabla de parámetros comparativos
parametros_hiper_comp <- data.frame(
  K = K_values,
  Proporcion = K_values / N_comp,
  Media = n_comp * (K_values / N_comp),
  Varianza = n_comp * (K_values / N_comp) * (1 - K_values / N_comp) * ((N_comp - n_comp) / (N_comp - 1))
)

kable(parametros_hiper_comp, 
      caption = "Parámetros de la distribución hipergeométrica para diferentes valores de K (N=50, n=15)",
      digits = 4,
      col.names = c("K", "Proporción (K/N)", "Media", "Varianza")) |> 
  kable_styling(bootstrap_options = "striped")
```

```{r}
#| label: grafico-diferentes-k
#| code-fold: true
#| fig-align: center
#| fig-cap: "Distribución Hipergeométrica para diferentes proporciones de éxito en la población"

ggplot(hiper_comp, aes(x = x, y = probabilidad, color = K_label)) +
  geom_line(linewidth = 1, alpha = 0.8, show.legend = FALSE) +
  geom_point(size = 2, show.legend = FALSE) +
  facet_wrap(~K_label, scales = "free") +
  labs(title = "Distribución Hipergeométrica con diferentes valores de K",
       x = "Número de Éxitos en la Muestra",
       y = "Probabilidad",
       color = "Parámetro") +
  theme_minimal() +
  theme(
    legend.title = element_text(size=13, face="bold"),
    legend.text = element_text(size=13),
    plot.title = element_text(size=15, face="bold", hjust = 0.5),
    plot.subtitle = element_text(size=13, hjust = 0.5),
    axis.text.x=element_text(size=12),
    axis.text.y=element_text(size=12),
    axis.title.x = element_text(face="bold", size=13),
    axis.title.y = element_text(face="bold", size=13)
  )
```

## Propiedades Importantes

### Relación con la Distribución Binomial

Cuando el tamaño de la población $N$ es muy grande en comparación con el tamaño de la muestra $n$ (generalmente se acepta cuando la muestra representa menos del 5% de la población, es decir, $n / N < 0.05$), la falta de reemplazo tiene un efecto casi imperceptible. En este escenario, la distribución hipergeométrica puede aproximarse adecuadamente mediante una **distribución binomial** con parámetros $n$ y $p = K/N$.

$$ \lim_{N \to \infty} \text{Hiper}(N, K, n) = \text{Binomial}\left(n, p = \frac{K}{N}\right) $$

### Simetría de la Distribución

La distribución hipergeométrica es simétrica cuando la proporción de éxitos en la población es $K/N = 0.5$ y además se presentan ciertas condiciones de simetría en los parámetros de muestreo, aunque en general presenta asimetría dependiendo de la composición de la urna o población.

## Ejemplos Aplicados

::: {#exm-hiper_calidad}
**Control de Calidad: Inspección de Lotes**

Un lote consta de $N = 50$ artículos fabricados, de los cuales $K = 5$ son defectuosos. Si un inspector selecciona una muestra aleatoria de $n = 10$ artículos sin reemplazo, ¿cuál es la probabilidad de encontrar exactamente 1 artículo defectuoso? ¿Y a lo sumo 2?

```{r}
#| label: control-calidad-hiper
#| code-fold: true
#| fig-align: center

N_lote <- 50
K_def <- 5
n_insp <- 10

# Parámetros estadísticos
media_lote <- n_insp * (K_def / N_lote)
varianza_lote <- n_insp * (K_def / N_lote) * (1 - K_def / N_lote) * ((N_lote - n_insp) / (N_lote - 1))
desv_std_lote <- sqrt(varianza_lote)

cat("Control de Lotes - Artículos Defectuosos:\n")
cat("Población (N):", N_lote, "| Defectuosos en población (K):", K_def, "| Muestra (n):", n_insp, "\n")
cat("Número esperado de defectuosos en la muestra:", media_lote, "\n")
cat("Desviación estándar:", round(desv_std_lote, 4), "\n\n")

# Probabilidades específicas
x_insp <- max(0, n_insp - (N_lote - K_def)):min(n_insp, K_def)
prob_insp <- dhyper(x_insp, K_def, N_lote - K_def, n_insp)

# Preguntas de interés
prob_exacto_1 <- dhyper(1, K_def, N_lote - K_def, n_insp)
prob_acum_2 <- phyper(2, K_def, N_lote - K_def, n_insp)

cat("Probabilidades de interés:\n")
cat("P(X = 1 defectuoso):", round(prob_exacto_1, 4), "\n")
cat("P(X ≤ 2 defectuosos):", round(prob_acum_2, 4), "\n")

# Visualización
calidad_hiper_data <- data.frame(
  x = x_insp,
  probabilidad = prob_insp
)

ggplot(calidad_hiper_data, aes(x = x, y = probabilidad)) +
  geom_col(fill = "darkgreen", alpha = 0.7, width = 0.8) +
  geom_vline(xintercept = media_lote, color = "red", linetype = "dashed", linewidth = 1) +
  annotate("text", x = media_lote + 0.8, y = max(prob_insp) * 0.8, 
           label = paste("E(X) =", media_lote), color = "red") +
  labs(title = "Control de Calidad: Artículos Defectuosos en Muestra",
       subtitle = paste("Hipergeométrica(N=", N_lote, ", K=", K_def, ", n=", n_insp, ")"),
       x = "Número de Defectuosos en la Muestra",
       y = "Probabilidad") +
  theme_minimal() +
  theme(
    legend.title = element_text(size=13, face="bold"),
    legend.text = element_text(size=13),
    plot.title = element_text(size=15, face="bold", hjust = 0.5),
    plot.subtitle = element_text(size=13, hjust = 0.5),
    axis.text.x=element_text(size=12),
    axis.text.y=element_text(size=12),
    axis.title.x = element_text(face="bold", size=13),
    axis.title.y = element_text(face="bold", size=13)
  )
```
:::

## Simulación: Validación de propiedades teóricas

```{r}
#| label: simulacion-hipergeometrica
#| code-fold: true

N_sim <- 100
K_sim <- 30
n_sim <- 20
num_replicas <- 10000

# Generar datos hipergeométricos mediante simulación (rhyper)
datos_hiper <- rhyper(num_replicas, K_sim, N_sim - K_sim, n_sim) 

# Estadísticas observadas
media_obs <- mean(datos_hiper)
var_obs <- var(datos_hiper)
desv_obs <- sd(datos_hiper)

# Valores teóricos
media_teo <- n_sim * (K_sim / N_sim)
var_teo <- n_sim * (K_sim / N_sim) * (1 - K_sim / N_sim) * ((N_sim - n_sim) / (N_sim - 1))
desv_teo <- sqrt(var_teo)

cat("Simulación Hipergeométrica (N =", N_sim, ", K =", K_sim, ", n =", n_sim, "):\n")
cat("Réplicas:", num_replicas, "\n\n")
cat("Media teórica:", media_teo, "| Media observada:", round(media_obs, 4), "\n")
cat("Varianza teórica:", round(var_teo, 4), "| Varianza observada:", round(var_obs, 4), "\n")
cat("Desv. Std teórica:", round(desv_teo, 4), "| Desv. Std observada:", round(desv_obs, 4), "\n")

# Comparar distribuciones
freq_obs <- table(datos_hiper) / num_replicas
x_comp <- as.numeric(names(freq_obs))
prob_teo <- dhyper(x_comp, K_sim, N_sim - K_sim, n_sim)

comparacion_sim_hiper <- data.frame(
  x = x_comp,
  Freq_Observada = as.numeric(freq_obs),
  Prob_Teorica = prob_teo,
  Diferencia = abs(as.numeric(freq_obs) - prob_teo)
)

kable(comparacion_sim_hiper, 
      caption = "Comparación frecuencias observadas vs probabilidades teóricas (Simulación)",
      digits = 4,
      col.names = c("x", "Freq. Observada", "Prob. Teórica", "Diferencia")) %>%
  kable_styling(bootstrap_options = "striped")
```

## Ejercicios Propuestos

::: {#exr-hiper_1}
En un estanque hay 15 peces, de los cuales 6 han sido marcados previamente con un identificador científico. Si se capturan al azar 4 peces en un solo intento (sin reemplazo):

-   a) ¿Cuál es la probabilidad de capturar exactamente 2 peces marcados?
```{r}
m_peces <- 6
n_peces <- 15 - m_peces  # 9 peces no marcados
k_peces <- 4

prob_a <- dhyper(x = 2, m = m_peces, n = n_peces, k = k_peces)
cat("a) P(X = 2) =", round(prob_a, 4), "(", round(prob_a * 100, 2), "%)\n")
```

-   b) ¿Cuál es la probabilidad de capturar a lo sumo 1 pez marcado?
```{r}
prob_b <- phyper(q = 1, m = m_peces, n = n_peces, k = k_peces)
cat("b) P(X <= 1) =", round(prob_b, 4), "(", round(prob_b * 100, 2), "%)\n")
```
-   c) Calcule el valor esperado y la varianza del número de peces marcados en la muestra.
```{r}
N_total <- m_peces + n_peces
esperanza_1 <- k_peces * (m_peces / N_total)
varianza_1  <- k_peces * (m_peces / N_total) * (n_peces / N_total) * ((N_total - k_peces) / (N_total - 1))

cat("c) Valor Esperado E[X] =", round(esperanza_1, 4), "\n")
cat("   Varianza Var(X) =", round(varianza_1, 4), "\n")
```
:::

::: {#exr-hiper_2}
Un comité directivo está formado por 12 personas, de las cuales 7 son ingenieras y 5 son administradoras. Se selecciona una subcomisión de 4 integrantes al azar de forma simultánea.

-   a) ¿Cuál es la probabilidad de que la subcomisión esté integrada exactamente por 3 ingenieras?
```{r}
m_comite <- 7  # Ingenieras
n_comite <- 5  # Administradoras
k_comite <- 4  # Subcomision (tamaño)

prob_2a <- dhyper(x = 3, m = m_comite, n = n_comite, k = k_comite)
cat("a) P(Ingenieras = 3) =", round(prob_2a, 4), "\n")
```

-   b) ¿Cuántas personas ingenieras se espera que formen parte de la subcomisión?
```{r}
m_comite <- 7  # Ingenieras
n_comite <- 5  # Administradoras
k_comite <- 4  # Subcomision (tamaño)

esperanza_2 <- k_comite * (m_comite / (m_comite + n_comite))
cat("b) Número esperado de ingenieras:", round(esperanza_2, 4), "\n")

```
-   c) ¿Cuál es la probabilidad de que haya al menos una persona administradora en la subcomisión?
```{r}
m_comite <- 7  # Ingenieras
n_comite <- 5  # Administradoras
k_comite <- 4  # Subcomision (tamaño)

prob_2c <- 1 - dhyper(x = 4, m = m_comite, n = n_comite, k = k_comite)
cat("c) P(Admin >= 1) =", round(prob_2c, 4), "\n")
```

:::

::: {#exr-hiper_3}
Una caja contiene 40 comprimidos farmacéuticos, de los cuales 8 tienen un defecto en su cubierta externa. Se extraen 6 comprimidos para una prueba de control de calidad.

-   a) Calcule la probabilidad de que exactamente 2 comprimidos salgan defectuosos.
```{r}
m_comp <- 8   # Defectuosos
n_comp <- 32  # Buenos (40 - 8)
k_comp <- 6   # Muestra

prob_3a_hiper <- dhyper(x = 2, m = m_comp, n = n_comp, k = k_comp)
cat("a) Probabilidad (Hipergeométrica) P(X = 2) =", round(prob_3a_hiper, 4), "\n")
```

-   b) Compare el resultado obtenido con la aproximación utilizando la distribución binomial con $n = 6$ y $p = 8/40$. ¿Qué tan cercana es la aproximación?
```{r}
m_comp <- 8   # Defectuosos
n_comp <- 32  # Buenos (40 - 8)
k_comp <- 6   # Muestra

prob_3b_binom <- dbinom(x = 2, size = 6, prob = 8/40)
diferencia <- abs(prob_3a_hiper - prob_3b_binom)

cat("b) Probabilidad (Aproximación Binomial) =", round(prob_3b_binom, 4), "\n")
cat("   Diferencia absoluta entre ambas:", round(diferencia, 4), "\n")
```

-   c) Determine la desviación estándar del número de comprimidos defectuosos en la muestra.
```{r}
m_comp <- 8   # Defectuosos
n_comp <- 32  # Buenos (40 - 8)
k_comp <- 6   # Muestra

N_3 <- m_comp + n_comp
var_3 <- k_comp * (m_comp / N_3) * (n_comp / N_3) * ((N_3 - k_comp) / (N_3 - 1))
desv_estandar <- sqrt(var_3)

cat("c) Desviación estándar =", round(desv_estandar, 4), "\n")
```
:::